【裁判字號】    94,訴,7406
【裁判日期】    951012
【裁判案由】    拆除建物等
【裁判全文】
臺灣臺北地方法院民事判決              94年度訴字第7406號
原      告  丁○○
                        樓
            甲○○
                        樓
            乙○○
                        樓
被      告  丙○○
                        樓
上列當事人間拆除建物等事件，本院於95年9月26日言詞辯論終
結，判決如下：
    主  文
被告應將坐落台北市大安區○○○路○段二十五巷十五號五樓房
屋頂樓屋頂平台如台北市大安地政事務所複丈成果圖所示C部分
（面積二點三五平方公尺）、D部分（面積一點九三平方公尺）
、E部分（面積四六點零二平方公尺）、F部分（面積三點七六平
方公尺）之增建建物拆除，將上開頂樓屋頂平台返還原告及其他
共有人全體。其履行期間為伍個月。
原告其餘之訴駁回。
訴訟費用由被告負擔十分之七，餘由原告負擔。
本判決第一項於原告以新台幣伍拾萬元為被告供擔保後得假執行
，但被告如以新台幣壹佰伍拾萬元為原告預供擔保後，得免為假
執行。
原告其餘假執行之聲請駁回。
    事實及理由
一、程序方面：
（一）按訴狀送達後，原告不得將原訴變更或追加他訴。但經被
      告同意者、請求之基礎事實同一者、擴張或減縮應受判決
      事項之聲明者，不在此限，民事訴訟法第255條第1項第1
      、2、3款分別定有明文。查本件原起訴之原告之一吳尚武
      ，於95年3月30日變更為乙○○，被告表示同意，應予准
      許。另查原告起訴聲明為「被告應將坐落在臺北市○○○
      路○段25巷15號5樓加蓋的違章建築全面拆除並恢復原狀。
       」，於95年3月15日具狀擴張聲明為：「被告應將位於台
      北市大安區○○○路○段25巷15號5樓頂樓屋頂平台之建物
      全部拆除搬離，並將頂樓水管設施修復回復原狀後，將其
      所占有頂樓屋頂平台返還原告及其他共有人」；於95年8
      月15日減縮聲明為：「被告應將頂樓除瞭望台及水箱外所
      有建物如台北市大安地政事務所土地複丈成果圖所示C、D
      、E、F、G共75.86平方公尺，全部拆除搬離，恢復建物之
      原貌，將所占有頂樓屋頂平台返還原告及其他共有人全體
      」，核屬基礎事實同一，僅為聲明之減縮，依上開規定，
      毋庸經被告同意，應予准許，先予敘明。
（二）原告徐遠猶未於最後言詞辯論期日到場，核無民事訴訟法
      第386條各款所列情形，爰依被告之聲請，由其一造辯論
      而為判決。
二、原告起訴主張：
（一）原告丁○○、甲○○、乙○○與被告丙○○分別所有及居
      住位於台北市大安區○○○路○段25巷15號同棟共五樓層
      房屋之二、三、四樓及五樓（下稱系爭房屋）。依法系爭
      房屋之頂樓屋頂平台應為全棟住戶原告丁○○、甲○○、
      乙○○以及被告丙○○、訴外人楊錫雄等五人所共有之公
      共設施。然被告丙○○未經全棟住戶（即全體共有人）之
      同意且未經政府核准，竟擅自將原列管之違建物大肆重建
      ，即加砌磚牆，增蓋廚房、浴室及增設瓦斯管等線路，另
      任意移置全體共有人位於頂樓之水管設施等，其行為不但
      侵害其他共有人所有權之行使，且已危害整棟大樓所有權
      人及住戶生命財產之安全。經同棟建物其他共有人向被告
      勸阻仍無效果。
（二）原告甲○○、乙○○等人不受系爭協議書之拘束：依大法
      官會議釋字第349號認共有人間訂立之分管契約，僅對於
      非善意（知情）或雖係善意但有過失（可得而知卻不知）
      之受讓人有其拘束力，對於並無過失之善意受讓人則否。
      本件被告所提出於民國70年8月3日所簽定之協議書，其內
      容略為：「座落台北市○○○路○段25巷15號5層建築物
      ，…屋頂歸5樓所有權人永久保管使用，屋頂突出物歸5樓
      所有權人所有…」。而簽訂上開協議書之人，除二樓之住
      戶即原告之一丁○○外，其餘原告甲○○、乙○○皆未簽
      訂該協議書，原告甲○○、乙○○等人買受房屋時根本不
      知悉有該協議書之存在，即渠等屬無過失之善意受讓人，
      原告甲○○、乙○○根本不受該協議書效力之拘束。且因
      系爭建物屬25年之老舊建物，樓頂平台有違建物在北市係
      屬常態，即便原告買受時知悉該頂樓平台有違建物存在，
      亦無法據以認定原告甲○○、乙○○等人即會知悉有上開
      協議書約定由被告享有屋頂平台之管理使用權等情事，是
      故被告主張原告甲○○、乙○○等人應受上開協議書之拘
      束，顯於法無據。
（三）退步言之，即使原告受系爭協議書拘束，此協議書之效力
      亦不能無限擴張：原告丁○○雖有簽署上開協議書（若鈞
      院認該協議書對原告許遠猷、乙○○等之繼受人亦有拘束
      力），惟被告仍不可恣意將此協議書之效力無限擴張，因
      本件被告所提出之協議書，其約定僅使頂樓所有權人取得
      「管理使用權」，並非取得所有權，而區分所有權人就共
      用部分有管理使用權者，管理使用之內容，本質上仍應受
      限於共用部分之使用目的、性質及構造。所謂物之用法，
      係指不毀損其物體或變異其目的及性質，以供吾人需要，
      而大樓屋頂平台之用途，一般作為火災之避難場，電梯、
      水箱、變電室等之機械室，屋頂之出入口、避雷針、共同
      天線、發生災難時通路之用，如專用權人於屋頂平台增建
      建物，致全體住戶就屋頂平台無法使用發揮上開目的及性
      質，影響全建築物之景觀及住戶之安全時，則其專用權之
      使用顯已超逾管理使用之權限範圍及內容，自非適當。是
      被告對於系爭頂樓屋頂平台縱有使用權存在，其於頂樓平
      台大肆搭蓋建物顯已超出使用權之範圍，亦難認為正當。
      是本件原告等為全體共有人之利益，本於所有權請求被告
      除去頂樓屋頂平台建物，並負回復原狀之義務，於法有據
      。
（四）系爭房屋頂樓建物之修建並未取得該管機關整修之許可：
      依台北市違章建築處理要點規定第26點：既存違建之修繕
      符合下列規定者，拍照列管：1.依原有材質修繕者。2.依
      原規模無新建、增建、改建或加層、加高擴大建築面積之
      修繕行為。第二項復規定，前項既存違建之修繕已達修建
      程度者並應符合下列規定：1.公寓大廈如位於屋頂部分應
      檢具直下方二分之一以上樓層區分所有權人之修繕同意書
      （不含修繕人本身樓層）。2.屋頂或露台應檢附建築師或
      相關技師簽證結構安全無虞之安全鑑定證明書。3.公有土
      地應檢具土地管理機關之使用同意書。今被告於建物5樓
      之頂樓屋頂平台上加砌磚牆，並增蓋廚房、浴室及加設瓦
      斯管線路等，已非既存違建之修繕行為，而違既存違建之
      修建程度，依法應具備前開第26點第二項之要件，惟被告
      迄今非但未獲得系爭建物其他共有人之同意，且其所稱已
      得台北市政府建管處登記整修裝潢之許可等亦非實情，蓋
      依被告所檢附台北市政府工務局之函示觀之，該書函僅通
      知工務局將派人於94年8月29日至現場勘查，請被告配合
      領勘，殊無任何同意或核可之表示，被告佯稱已得市政府
      之許可云云，係與事理有違，而被告亦未取得建築師或相
      關技師簽證結構安全無虞之安全鑑定證明書，與法仍有不
      符。
（五）系爭房屋頂樓建物之修建已危害整棟大樓所有權人及住戶
      生命財產之安全：又被告於未經建物共有人之同意下，私
      將系爭建物5樓頂樓之屋頂平台增設違建，其所持已有協
      議書及獲致台北市政府許可之理由均不存在，而被告擅自
      增建違建之行為，亦已造成系爭建物四樓住戶（即原告乙○○）牆壁發生嚴重龜列之現象，顯已危害整棟大樓結構
      之安全，原告等屢次勸阻皆無效果，欲請求行政機關救濟
      將該違建物拆除，亦礙於行政機關人力之不足而緩不濟急
      。
（六）聲明：1.被告應將位於台北市大安區○○○路○段25巷15
      號5樓頂樓屋頂平台之建物如台北市大安地政事務所土地
      複丈成果圖所示C（2.35平方公尺）、D（1.93平方公尺）
      、E（46.02平方公尺）、F（3.76平方公尺）、G（21.80
      平方公尺）共75.86平方公尺全部拆除搬離，恢復建物原
      貌，將其所占有頂樓屋頂平台返還原告等及其他共有人全
      體。2.願供擔保請准宣告假執行。
三、被告方面：
（一）被告於94年6月間購屋，原屋頂平台加蓋建物已存在作為
      原屋主住家使用，有關頂樓的使用，本棟大樓全體住戶於
      70年8月3日所共同簽訂之系爭協議書載明：「茲協商同意
      座落台北市○○○路○段25巷15號（金華段三小段395地
      號）5層建築物，…屋頂歸5樓所有權人永久保管使用，屋
      頂突出物歸5樓所有權人所有…」，並參酌臺灣臺北地方
      法院檢察署檢察官於80年12月17日，以80 年偵字第21023
      號不起訴處分內所載「又同棟1、2、3、4、5樓住戶曾協
      議屋頂由5樓即被告林孟真保管、使用」，可知本棟大樓
      之各層住戶就頂樓法定空地之部分早已約定由五樓之住戶
      所專用，而原告二樓住戶丁○○也分管了地下防空避難室
      作為佛堂使用，則該大樓之全體住戶即應受分管契約書所
      規範。且原加蓋物早在民國70 年間已完成，而3、4樓住
      戶在二手買賣房屋的同時也應已由原屋主告知頂樓的使用
      區分，況四樓屋主乙○○早在80年即已控告過5樓前屋主
      林孟真侵占，惟經台北地方法院檢察署檢察官根據系爭協
      議書予以不起訴處分，不可推說此為無可得而知之情形。
      故本人的使用是經全體所有權人同意，並非無權使用，更
      無侵害所有權之情事。
（二）系爭房屋頂樓建物之修建並不危害整棟大樓所有權人及住
      戶生命財產之安全：對原告所稱被告於頂樓懸空設置瓦斯
      管線，被告已自行拆除，故並無使用情事。縱本建物有些
      微現存的小龜裂和油漆剝落，亦絕非本次房屋整修裝潢所
      造成。系爭建物已存在20餘年，五樓增建物早已存在，而
      原告乙○○雖稱牆壁發生嚴重龜列之現象云云，惟前揭隙
      縫是否為被告整修裝潢時造成的，無法得知，請原告提出
      相關單位勘驗的證明。
（三）被告本次整修裝潢，僅就原有牆面及內部漏水重作泥作防
      漏，對外接觸連結處依建管處建議重作牆面，汰換老舊鋁
      門窗，重新粉刷，汰換老舊地磚，以及施作輕便的木工，
      並未增加原有違建的重量或有造成結構危險之虞。
（四）被告於購得房屋後在8月11日自行到台北市政府建管處登
      記整修裝潢取得許可，為符合台北市政府違章建築處理要
      點伍：既存違建之修繕第二十六項的合法修繕行為，在行
      政程序上一切符合規定。原告所言臺北市工務局建管處僅
      書函通知被告將派人於94年8月29日至現場勘查，被告僅
      配合領勘，並無獲得任何同意或核可之表示，與事實不符
      。綜上，被告於整修的過程中為因應遮風避雨的需要而增
      加6.l平方公尺的牆面，惟被告自行拆除7.96平方公尺，
      其中更包括原儲藏室18公分高的水泥地上物，天花板採用
      矽酸鈣防火板及木造櫃體輕隔間裝潢，兩相增減之後並未
      增加重量，是並不危害整棟大樓所有權人及住戶生命財產
      之安全。
（五）聲明：原告之訴暨假執行之聲請均駁回。
四、不爭執之事項：
（一）原告丁○○、甲○○、乙○○與被告丙○○分別為門牌號
      碼台北市大安區○○○路○段25巷15號房屋（下稱系爭房
      屋）第2、3、4樓及5樓之現所有人。
（二）系爭房屋原所有人簡清池、羅藍惜、賴林櫻花、林孟真與
      原告丁○○於70年8月3日簽有協議書一紙。
（三）系爭房屋頂樓屋頂平台如大安地政事務所複丈成果圖所示
      使用狀況分別為A瞭望台與水箱（8.25平方公尺）、B樓
      梯（2.06平方公尺）、C門廳（2.35平方公尺）、D洗衣間
      （1.93平方公尺）、E室內（46.02平方公尺）、F雨遮（
      3.76平方公尺）、G平台（21.80平方公尺）。
五、兩造之爭點及本院判斷：兩造之爭點為（一）系爭房屋住戶
    間就頂樓屋頂平台有無分管協議？（二）被告占有使用頂樓
    增建部分有無違背分管協議？（三）原告請求拆除被告占有
    使用之增建建物部分，有無理由？茲分述如次：
（一）系爭房屋住戶間就頂樓屋頂平台有無分管協議？
  １、經查，系爭房屋經登記之公共使用為屋頂突出一層10.29
      平方公尺、屋頂突出二層水箱8.25平方公尺、地下層30.
      10平方公尺，有系爭建物登記簿可憑（見本院卷第46頁）
      ，惟按數人區分一建築築物，而各有一部者，該建築物及
      其附屬物之共同部分，推定為各所有人共有，民法第799
      條定有明文。所謂共同部分，指性質上不許分割而獨立為
      區分所有客體之部分而言，屋頂平台為大樓之屋頂，係建
      築物主要構造，為維持建物安全及其外觀所必要的構造，
      其性質應屬整棟建物之共同使用部分，縱實務上未為所有
      權登記，仍不失其共有之性質。被告辯稱：屋頂平台並非
      共有云云，自不足採。
  ２、次按各共有人，按其應有部分，對於共有物之全部，有使
      用、收益之權，共有物，除契約另有訂定外，由共有人共
      同管理之，民法第818條、第820條第1項固有明文，惟本
      諸契約自由原則，各共有人間仍非不得就共有物之使用、
      收益或管理約定其方法，此即為共有物之分管契約。經查
      ：系爭房屋原所有人簡清池、羅藍惜、賴林櫻花、林孟真
      與原告丁○○於70年8月3日簽有協議書一紙，業據被告提
      出協議書一紙為憑，原告丁○○自承協議書上之簽名蓋章
      為其所為等語（見本院95年3月30日言詞辯論筆錄），足
      認系爭協議書為真正；而系爭協議書內容載明：「....
      五層建築物之地下室協議平時由門號2樓所有權人丁○○
      先生永久保管使用，如遇空襲時應提供各戶作為避難場所
      。屋頂歸五樓所有權人永久保管使用，屋頂突出物歸五樓
      所有權人所有，壹樓空地歸壹樓所有權人永久使用」，足
      見系爭房屋原住戶約定就地下室歸二樓住戶使用、屋頂歸
      頂樓住戶使用，一樓空地歸一樓使用，自係就共有物為分
      管之協議。
（二）被告占有使用頂樓增建部分有無違背分管協議？
      經查，依上開分管協議之內容；「.... 五層建築物之地
      下室協議平時由門號2樓所有權人丁○○先生永久保管使
      用，如遇空襲時應提供各戶作為避難場所。屋頂歸五樓所
      有權人永久保管使用，屋頂突出物歸五樓所有權人所有，
      壹樓空地歸壹樓所有權人永久使用」，並未言及頂樓蓋有
      增建建物，原告丁○○指稱當初協議時頂樓只有突出物及
      瞭望台，並無違章建築等語（見本院95年3月30日、95年9
      月26日言詞辯論筆錄），被告亦自承寫協議書應該沒有居
      住使用之建物等語（見本院95年9月26日言詞辯論筆錄）
      ，則系爭分管協議並無五樓所有權人得加蓋增建物之約定
      。而經本院勘驗現場結果，系爭房屋頂樓使用狀況為A瞭
      望台與水箱（8.25平方公尺）、B樓梯（2.06平方公尺
      ）、C門廳（2.35平方公尺）、D洗衣間（1.93平方公尺）
      、E室內（46.02平方公尺）、F雨遮（3.76平方公尺）、G
      （平台，面積二一點八平方公尺）等物，其中A為原有登
      記之瞭望台及水箱，B為原有樓梯外，另C、D、E、F部分
      為加蓋增建建築物，並為被告居住使用，有本院勘驗筆錄
      、照片及大安地政事務所土地複丈承成果圖在卷可稽。上
      開附圖所示C門廳（2.35平方公尺）、D洗衣間（1.93平方
      公尺）、E室內（46.02平方公尺）、F雨遮（3.76平方公
      尺）屬增建建築部分，依上開說明，應非系爭房屋原住戶
      當時所同意搭建之範圍。又被告自承系爭房屋違建部分為
      五樓原所有人林櫻洲所蓋（見本院95年8月17日言詞辯論
      筆錄），系爭協議書既未約定5樓所有人得加蓋建築物，
      則被告之前手顯未經其他共有人之同意，擅自在頂樓搭蓋
      上開所示增建建物，被告為五樓原所有人之繼受人復占有
      使用，自屬違背原分管協議。
（三）原告請求拆除被告占有使用之增建建物部分，有無理由？
  １、按屋頂平台依建築設計既屬平台，自應保持平台之原狀而
      為使用，始得謂本於共有物本來之用法，依其性質、構造
      而為使用。經查，系爭房屋原住戶固約定頂樓平台由五樓
      所有權人使用，已如前述，然查原五樓所有權人係於書立
      系爭協議書後，始加蓋增建物，在上開頂樓平台約定由五
      樓所有權人使用時，並無加蓋如附圖所示之增建物，是系
      爭增建建物顯屬違背原分管協議；且在平台上搭蓋建物，
      顯非依屋頂平台之性質及構造而為使用，有違平台之使用
      目的，是以被告縱然自原五樓所有權人受讓系爭房屋五樓
      而對於系爭房屋之頂樓屋頂平台有使用權存在，然於頂樓
      平台搭蓋建物，顯已超出使用權之範圍，自難認為正當。
  ２、被告另辯稱：系爭違建於其購屋時已存在，其於購得房屋
      後在8月11日自行到台北市政府建管處登記整修裝潢取得
      許可，且並無增建云云；惟按是否違建，乃建管單位行政
      上之權限，與是否有權管理使用之私權爭執無涉，被告既
      違反平台性質及構造，且違背原住戶分管協議而使用，即
      難認為有據，縱被告辯稱其購屋時，頂樓之增建已存在，
      且其有向建管處登記裝修，其並無增建屬實，並無法使其
      有權使用屋頂平台加蓋增建物。是被告聲請傳喚台北市政
      府工務局建管處承辦員人員林勝建，認無必要，併此敘明
      。
  ３、按所有人對於無權占有或侵奪其所有物者，得請求返還之
      。對於妨害其所有權者，得請求除去之。有妨害其所有權
      之虞者，得請求防止之，民法第767條定有明文；又按各
      共有人對於第三人得就共有物之全部，為本於所有權之請
      求，但回復共有物之請求，僅得為共有人全體之利益為之
      ，同法第821條後段訂有明文。查系爭建物頂樓平台上增
      建之建物面積如附圖C門廳（2.35平方公尺）、D洗衣間（
      1.93平方公尺）、E室內（46.02平方公尺）、F雨遮（3.
      76平方公尺），業經本院依原告聲請命地政人員測量無誤
      在案，此並有臺北市大安地政事務所土地複丈成果圖附卷
      可稽，本件被告之前手未經其他共有人之同意，擅自在頂
      樓搭蓋上開所示增建建物，乃違背分管協議所為之建築，
      自已侵害全體共有人之權益，原告自得對系爭房屋五樓繼
      受人即被告請求排除侵害，從而，原告依民法第821條、7
      67條規定，請求拆除如附圖C門廳（2.35平方公尺）、D洗
      衣間（1.93平方公尺）、E室內（46.02平方公尺）、F 雨
      遮（3.76平方公尺）之增建建物，為有理由，應予准許。
      至附圖所示Ｇ平台（21.8平方公尺），原屬平台，並非建
      築物，合於原來約定使用，原告訴請拆除附圖所示Ｇ部分
      ，應認為無理由，應予駁回。
六、綜上所述，原告本於民法第767條、第821條規定，請求被告
    拆除如附圖所示之增建建物C門廳（2.35平方公尺）、D洗衣
    間（1.93平方公尺）、E室內（46.02平方公尺）、F雨遮（
    3.76平方公尺）之增建建物，並將頂樓平台返還原告及其他
    共有人全體，為有理由，應予准許。逾此所為請求，為無理
    由，應予駁回。另按判決所命之給付，其性質非長期間不能
    履行，或斟酌被告之境況，兼顧原告之利益，法院得於判決
    內定相當之履行期間或命分期給付，民事訴訟法第396條第1
    項定有明文。經查，被告占有使用系爭房屋頂樓增建建物部
    分固屬無據，惟本院審酌被告現仍住居於系爭增建建物內，
    有本院勘驗筆錄及照片可稽，且拆除建物非立時可就，需有
    較長之時間始克履行等情，爰酌定其履行期間為五個月。
七、因本案事證已臻明確，兩造其餘主張陳述及所提之證據，經
    審酌後，認與判決結果無影響，爰不一一論駁，附此敘明。
八、假執行之宣告：原告陳明願供擔保，聲請宣告假執行，核無
    不合，爰酌定相當擔保金額准許之。被告部分則由本院依職
    權宣告預供擔保免為假執行。
九、結論：原告之訴為一部有理由，一部無理由，依民事訴訟法
    第385條第1項前段、第79條、第85條第1項，第390條第2項
    、第392條第2項，判決如主文。
中    華    民    國    95    年    10    月    12    日
                  民事第二庭  法  官  吳淑惠
以上正本係照原本作成。
如對本判決上訴，須於判決送達後20日內向本院提出上訴狀
中    華    民    國    95    年    10    月    13    日
                              書記官  蔡凱如


司法院資訊處製作；財團法人民間司法改革基金會備份。
